【裁判字號】    99,簡上,20
【裁判日期】    991112
【裁判案由】    排除侵害
【裁判全文】
臺灣高雄地方法院民事判決              99年度簡上字第20號
上  訴  人  甲○○
訴訟代理人  蔡錫欽律師
            李建宏律師
被  上訴人  高雄縣政府
法定代理人  乙○○
訴訟代理人  李玲玲律師
被  上訴人  高雄縣林園鄉公所
法定代理人  丙○○
訴訟代理人  陳勁宇律師
當事人間請求拆屋還地等事件，上訴人對於民國98年11月7 日本
院鳳山簡易庭97年度鳳簡字第1943號簡易判決提起上訴，本院於
99年10月4 日言詞辯論終結，判決如下：
    主      文
原判決均廢棄。
被上訴人高雄縣政府應將坐落高雄縣林園鄉○○○段第一○之一
六、一○六○地號土地上，如附圖即高雄縣大寮地政事務所民國
97年10月13日土地複丈成果圖A 、B 部分所施設之排水溝除去，
並回復原狀。
被上訴人高雄縣林園鄉公所應將坐落高雄縣林園鄉○○○段第一
○之一六、一○之一七、一○六○及一○六○之八地號土地上所
舖設之柏油路面除去，並回復原狀。
第一、二審訴訟費用由被上訴人負擔。
    事實及理由
一、上訴人起訴主張：坐落高雄縣林園鄉○○○段（下稱港子埔
    段）10-16 、1060、10-17 、及1060-8地號等4 筆土地（以
    下合稱系爭土地），為上訴人所有，而系爭土地非屬供公眾
    通行之既成道路，乃都市計畫內之住宅區用地。詎被告高雄
    縣政府竟在其中港子埔段10-16 及1060地號等2 筆土地，如
    附圖（即高雄縣大寮地政事務所民國97年10月13日土地複丈
    成果圖）編號A 、B 所示部分，施設水泥排水溝（下稱系爭
    排水溝）；被告高雄縣林園鄉公所（下稱林園鄉公所）則在
    系爭土地除附圖A 、B 部分之排水溝區域外，鋪設柏油路面
    ，均妨害上訴人對於系爭土地房屋之建築使用。嗣經上訴人
    分別陳情請求除去，被告均仍拒不除去，爰依民法第767 條
    規定訴請被告除去，以回復原狀。並於原審聲明：1.高雄縣
    政府應將系爭排水溝除去，並回復原狀。2.林園鄉公所應將
    系爭土地上之柏油路面除去，並回復原狀。
二、被上訴人抗辯部分：
  (一)高雄縣政府辯稱：系爭土地雖非既成巷道用地，然原地主陳
    素貞及黃徐素全於83年間，建商在系爭土地上建築房屋時，
    即同意無償提供給社區居○○○道路通行使用，且高雄縣政
    府因區域排水需求，應原地主及社區居民之排水公益性需求
    ，而於93年間在港子埔段10-16 及1060號施作系爭排水溝，
    施作前業經當時所有權人陳素貞及黃徐素全之同意，並無人
    阻止施作，而上訴人係於94年8 月15日始經法院拍賣程序取
    得系爭土地所有權，其於拍定前即已知悉系爭土地供道路使
    用，且高雄縣政府施設之系爭排水溝其現有施作位置，係解
    決附近社區積水問題最有利之方案，無其他可取代之方案，
    一旦拆除，該地區勢將面臨大雨時淹水問題，有損公共利益
    ，上訴人自有容忍系爭排水溝存在，故上訴人起訴乃以損害
    公共利益為目的之權利濫用行為，並不可採。另依民法第78
    0 、775 條等排水及水流通行權之相關規定之法理，上訴人
    亦有容忍之義務。此外，陳素貞及黃徐素全既已同意被上訴
    人在系爭土地上施作排水溝，作為公共區域排水之用，彼等
    亦同受免除排水不良之利，應已成立類似合夥契約之法律關
    係，上訴人為彼等之後手，自應承受提供公用之義務。此外
    ，港子埔段1060-1 3號土地係市區道路，各鄉鎮公所始有徵
    收權，高雄縣政府無從進行徵收，且在徵收完成之前如未經
    所有人同意，亦不得施作排水設施，更何況該地上現有鐵皮
    屋建物之存在，高雄縣政府無從使用該地，並非怠於行使公
    權力等語。
  (二)高雄縣林園鄉公所辯稱：系爭土地上之柏油路面並非其所鋪
    設，自無清除之義務等語。
  (三)並均於原審聲明：1.駁回上訴人之訴。2.如受不利判決，願
    供擔保，請准宣告免為假執行。
三、原審經審理結果，駁回上訴人全部請求。上訴人提起上訴，
    除援引於原審之主張與陳述外，另補陳：陳素貞及黃徐素全
    於83年11月11日出具之土地使用權同意書（下稱系爭同意書
    ），係同意港子埔段10-17 及1060-8地號土地供建築之用，
    並非同意高雄縣政府施設於港子埔段10-16 及1060地號土地
    施設系爭排水溝等情，並於本院聲明：(一)原判決廢棄。(二)高
    雄縣政府應將系爭排水溝除去，並回復原狀。(三)林園鄉公所
    應將系爭土地上之柏油路面除去，並回復原狀。被上訴人除
    援引原審之主張及陳述外，林園鄉公所另補稱：系爭土地供
    其他住戶通行使用已10餘年，上訴人訴請拆除系爭土地之柏
    油路面，係以損害當地住戶通行為其主要目的，自屬權利濫
    用等語。並均於本院聲明：上訴駁回。
四、兩造不爭執之事項：
  (一)系爭土地為上訴人所有。其中港子埔段10-16 及10-17 地號
    土地，地目為「雜」；港子埔段1060、1060-8地號土地，地
    目為「建」。
  (二)高雄縣政府在系爭土地上施設系爭水泥排水溝。
  (三)系爭土地上均鋪設有柏油路面。
五、兩造於審理中協商之爭點為：(一)上訴人請求高雄縣政府拆除
    系爭排水溝，是否有理由？(二)系爭土地上之柏油路係何人所
    鋪設？上訴人訴請林園鄉公所拆除是否有理由？茲敘述得心
    證之理由如下：
  (一)上訴人請求高雄縣政府拆除附圖編號A、B所示之排水溝，是
    否有理由？
  1.本件高雄縣政府援引釋字第349 號解釋文及其意旨，辯稱：
    倘特定當事人間以不動產為標的所訂立之債權契約，其目的
    隱含使其一方繼續占有該不動產，並由當事人依約交付使用
    ，縱未以登記為公示方法，然其事實為第三人所明知者，該
    使用不動產債權契約之效力，即應對受讓不動產之第三人繼
    續存在，故上訴人自應繼受港子埔段10-16 及1060地號土地
    之前所有人陳素貞及黃徐素全，同意於該2 筆土地上施設系
    爭排水溝之債權契約云云（見本院卷第166 至167 頁）。然
    高雄縣政府前開辯解，是否可採，首應審究者毋寧為陳素貞
    及黃徐素全是否確曾同意高雄縣政府施設系爭水排水溝，若
    否，上訴人之前手陳素貞及黃徐素對高雄縣政府既不負容忍
    系爭排水溝存在之義務，則上訴人自亦無繼受容忍義務之可
    言。經查：
  (1)審諸高雄縣政府自行提出之系爭同意書（見原審卷第94頁）
    ，係記載：樺丞建設股份有限公司（下稱樺丞公司）…擬在
    港子埔段第10之17及1060之8 地號土地，建築4 層鋼筋混凝
    土造建築物1 棟1 戶，業經陳素貞及黃徐素全同意，為申請
    建造及雜項執造特立此同意書為憑，並於備註欄註明「建築
    使用」等語（見原審卷第94頁），而無任何同意供道路通行
    使用，或供施設排水溝之記載等情；暨系爭同意書記明之土
    地地號，亦非高雄縣政府施設系爭排水溝之港子埔段第10之
    16及1060地號土地等情以觀，堪認系爭同意書不能作為高雄
    縣政府係經陳素貞及黃徐素全同意後，始在港子埔段第10之
    16及1060地號土地，施設系爭水泥排水溝之佐證。此外，參
    諸高雄縣政府自承：並無在施設系爭水泥排水溝前，徵得土
    地所有權人同意之書面資料等語（見本院卷第159 頁），益
    徵高雄縣政府不能證明陳素貞及黃徐素全曾同意其於港子埔
    段第10之16及1060地號土地，施設系爭排水溝，自不能認彼
    等已對高雄縣政府負有容忍系爭排水溝存在之義務。是上訴
    人自陳素貞及黃徐素受讓港子埔段第10之16及1060地號土地
    ，亦無繼受任何原先不存在之容忍義務之可言。
  (2)另高雄縣政府辯稱：其於93年間在港子埔段第10之16及1060
    地號土地施設排水溝時，陳素貞及黃徐素全亦未表示反對云
    云，然當事人未表示反對，並非即屬默示同意，仍須視其有
    無其他積極情事綜合判斷，始能加以認定，而高雄縣政府並
    未舉出其他積極事證以資佐證，自不能單憑高雄縣政府單方
    陳述，遽認陳素貞及黃徐素全當時未表示反對，屬默示同意
    ，而認陳素貞及黃徐素已對高雄縣負有容忍施設系爭水泥排
    水溝之義務。至高雄縣政府辯稱：上訴人為系爭土地附近之
    居民，其於拍定前即已知悉系爭土地供道路使用，仍願於法
    院拍賣程序中以低價取得系爭土地所有權，自應忍受現狀之
    義務云云。然於法院拍賣程序中以低價取得不動產，不必然
    即須忍受該不動產受侵害之現狀，仍以其前手業已負有忍受
    侵害之義務，始討論現所有權人是否繼受容忍侵害義務之餘
    地。而按，本件高雄縣政府不能證明陳素貞及黃徐素全曾同
    意其於港子埔段第10之16及1060地號土地，施設系爭排水溝
    ，而不能認彼等已對高雄縣政府負有容忍系爭排水溝存在之
    義務，業如前述，則高雄縣政府前開所辯：上訴人低價取得
    系爭土地，自應忍受系爭排水溝存在云云，即失其所據，附
    此敘明。
  (3)綜上，高雄縣政府既不能證明陳素貞及黃徐素已對其負有容
    忍施設系爭排水溝之義務，則其援引大法官會議釋字第349
    號解釋文及意旨，辯稱：上訴人取得港子埔段第10之16及10
    60地號土地後，須繼受容忍系爭排水溝存在之義務云云，難
    認可採。
  2.次按權利之行使，不得違反公共利益，或以損害他人為主要
    目的。行使權利，履行義務，應依誠實及信用方法。民法第
    14 8條定有明文。而誠信原則乃斟酌事件之特別情形，衡量
    雙方當事人之利益，使其法律關係臻於公平妥當之一種法律
    原則（最高法院第82年台上第1654號判例意旨參照），即於
    具體適用該原則時，應斟酌各事件不同情狀及性質，較量雙
    方當事人間利益，以求法律關係公平妥適。再論民法第148
    條規定行使權利，不得以損害他人為主要目的，係指行使權
    利，專以損害他人為目的之情形而言，若當事人為自己之利
    益而行使權利，雖於他人之利益不無損害，然茍非以損害他
    人為主要目的，即不在該條所定範圍之內（最高法院45年台
    上字第105 號判例、69年度台上字第1079號判決意旨參照）
    。查，本件系爭土地為上訴人所有，其中港子埔段10-16 及
    10 -17地號土地，地目為「雜」；港子埔段1060、1060-8地
    號土地，地目為「建」，且上訴人及訴外人林福財，前以系
    爭土地為建築基地，向高雄縣政府申請建照執照，並經其核
    發在案（高雄縣政府嗣又撤銷建照，而與上訴人另涉行政訴
    訟）乙節，業據其提出高雄縣政府（96）高縣建造字第0163
    4 號建造執照為憑（見本院卷第22頁），堪認上訴人依提起
    本件訴訟依民法第767 條物上請求權規定，請求拆除系爭排
    水溝，顯係為自己之利益而行使權利。再參諸高雄縣政府不
    能證明其係於徵得系爭土地原所有權人同意後，始施設系爭
    排水溝，若不許上訴人訴請拆除，則無異於容許政府機關得
    不依法行政，於未經人民之同意下，侵害人民之財產權，顯
    非妥適、公平。此外，系爭排水溝固有區域排水之功能，此
    有高雄縣政府提出之鑑定報告1 份可稽（見本院卷第96至11
    4 頁），固堪認定，然該鑑定報告中關於「…下游段（即系
    爭排水溝）經由原社區○設○道側範圍逾越港子埔段10-16
    、1060私地以銜接田厝路邊溝排放，為合理之選擇途徑」等
    語（見本院卷第109 頁），僅然對於考量該路線是否侵害人
    民之財產權，未置一詞，亦未說明是否為唯一可能設置之路
    線，自不能以前開鑑定報告之記載，資為不利上訴人之認定
    。此外，高雄縣政府並未證明，將之拆除，有造成何等明顯
    立即危害之虞，此與命上訴人容忍系爭排水溝存在，且無法
    預期高雄縣政府嗣後自行移去之時程，顯將長期嚴重侵害其
    對系爭土地所有權之行使，兩相比較，應認上訴人訴請高雄
    縣政府拆除系爭排水溝，並無權利濫用之情事。
  3.高雄縣政府另援引本院94年度第1625號判決意旨，認其與系
    爭土地之前手即陳素貞及黃徐素全間，係合立類似合夥關係
    ，故上訴人應繼受該類似之合夥關係云云。然高雄縣政府不
    能證明陳素貞及黃徐素全同意其施設系爭排水溝，已如前述
    ，則高雄縣政府與陳素貞及黃徐素全間，即難認有何類似合
    夥之法律關係存在，上訴人自亦無加以繼受之可言。
  4.末者，高雄縣政府援引民法第775 條及第780 條規定之法理
    ，認上訴人有容忍系爭排水溝之義務云云。然按「水圳之水
    係由人工開設導入者，與民法第775 條所謂由高地自然流至
    之水有別。被上訴人所有甲號耕地就令如上訴人所稱，其地
    勢較上訴人耕作之乙號耕地為高，上訴人仍不得援用民法第
    77 5條之規定，而謂被上人應負不得妨阻其由水圳引水之義
    務。」最高法院44年台上字第490 號判例意旨可資參照。本
    件高雄縣政施設系爭排水溝引導水流，流經上訴人所有之港
    子埔段10-16 及1060地號土地，揆諸前開最高法院見解，核
    與民法第775 條規定之情形不同，自不能比附援引前揭規定
    法理之餘地。故高雄縣政府執此辯稱上訴人有容忍義務云云
    ，亦非可採。
  5.綜上，高雄縣政府既施設系爭排水溝，復未能舉證證明上訴
    人之前手已對其負有容忍系爭排水溝之義務，則上訴人自無
    繼受容忍義務之可言；且上訴人訴請拆除亦非權利濫用，故
    上訴人訴請高雄政府拆除系爭排水溝，自屬有據。
  (二)系爭土地上之柏油路係何人所鋪設？上訴人訴請林園鄉公所
    拆除是否有理由？
  1.查，系爭土地之柏油路面與高雄縣林園鄉○○路102 巷之柏
    油路面，並無接縫，係連續舖設乙節，業經本院會同兩造至
    系爭土地勘驗屬實，並製有勘驗筆錄1 份附卷可稽（見本院
    卷第77頁），應堪認定。本院參諸林園鄉公所自承高雄縣林
    園鄉○○路100 巷及102 巷，為系爭土地之前後方巷道，而
    其為上開2 巷道舖設柏油主管機關等語（見本院卷第77頁）
    ，且林園鄉公所既為主管機關，則對於上開2 巷道應負管理
    維護之責，如係由他人佔用或為現狀變更，衡之職責即有查
    明必要，詎竟長期未為之，顯非合理；暨系爭土地上所舖設
    之柏油路面與田厝路102 巷之柏油路面相連而無接縫等情以
    觀，應認上訴人就系爭土地之柏油路面為林園鄉公所所鋪設
    。林園鄉公所否認系爭土地之柏油路面為其所鋪設，難認為
    真，原告此部分主張堪信屬實。
  2.又林園鄉公司以：系爭土地於83年間樺丞公司規劃為私設道
    路供其他住戶通行使用，且亦經通行10餘年，而上訴人為當
    地住戶，應知悉此情，仍願以低於市價標購，且於標購後亦
    未阻止民眾繼續通行，應已默示同意當地民眾繼續通行，故
    上訴人訴請拆除系爭土地之柏油路面，顯係違公眾及救災防
    護車輛通行安全之公共利益，並以損害當地住戶通行為其主
    要目的，自屬權利濫用行為云云。然查，上訴人依民法第76
    7 條物上請求權規定，訴請拆除系爭排水溝及系爭土地上之
    柏油路面，顯係為自己日後得以順利建築房屋之目的，而行
    使權利，業如上述，已難逕認係權利濫用之行為。再參諸林
    園鄉公所亦自承：並無系爭土地所有權人同意施作柏油路面
    之同意書等語（見本院卷第159 頁），足見林園鄉公所不能
    證明其係於徵得土地所有權人同意後，始於系爭土地施設柏
    油路面，若不許上訴人訴請拆除，則無異於容許政府機關得
    不依法行政，於未經人民之同意下，即侵害人民之財產權，
    顯非公平妥適。此外，系爭土地日後若建築房屋，並不致使
    附近居民之土地成為袋地乙節，為兩造所不爭執（見本院卷
    第97頁），尚不致造成附近居民無法通行，此與命上訴人容
    忍系爭土地供道路通行使用，在無法預期政府機關何時得以
    另行開劈道路通行之情形下，勢將長期嚴重侵害上訴人對系
    爭土地之利用，兩相權衡，應認上訴人訴請林園鄉公所拆除
    系爭土地上之柏油路面，並無權利濫用之情事。
  3.綜上，系爭排水溝既係林園鄉公所所舖設，且林園鄉公所於
    此情形下，不爭執系爭土地上之柏油路面係無權占有（見本
    院卷第59頁），且上訴人訴請拆除亦非權利濫用，則上訴人
    訴請林園鄉公所拆除系爭土地上之柏油路面，自屬有據。
六、從而，上訴人本於民法第767 條物上請求權之法律關係，請
    求高雄縣政府應將系爭排水溝除去，並回復原狀；及請求林
    園鄉公所應將系爭土地上之柏油路面除去，並回復原狀，均
    有理由，應予准許。原審未予詳查，為上訴人敗訴之判決，
    容有未洽，上訴意旨指摘原判決不當，求予廢棄改判，為有
    理由，自應由本院予以廢棄，並改判如主文第2 項所示。
七、本件判決事證基礎已臻明確，兩造其餘攻擊防禦方法及未經
    援用之證據，核與判決結果已無影響，爰不再一一論述，併
    予敘明。
八、據上論結，本件上訴為有理由，依民事訴訟法第436 條之1
    第3 項、第450 條、第78條，判決如主文。
中    華    民    國    99    年    11    月    12    日
            民事第五庭  審判長法  官  黃國川
                              法  官  張維君
                              法  官  李育信
正本係照原本作成。
本判決不得上訴。
中    華    民    國    99    年    11    月    12    日
                              書記官  陳孟琳

司法院資訊處製作；財團法人民間司法改革基金會備份。
